最　高　行　政　法　院　判　決　　　　　　　　　九十三年度判字第一二四八號
　　上　訴　人　乙○○
　　被 上訴 人　財政部臺灣省南區國稅局（原為臺南市稅捐稽徵處承辦）
　　代　表　人　甲○○
右當事人間因營業稅事件，上訴人對於中華民國九十二年五月二十九日高雄高等行政
法院九十一年度訴字第九三四號判決，提起上訴，本院判決如左：
　　主  文
上訴駁回。
上訴審訴訟費用由上訴人負擔。
　　理  由
壹、本件上訴人主張：查本件上訴人在民國（下同）八十七年間，提供臺南市○區○
    ○段七八二之一地號土地，與保生建設有限公司（下稱保生公司）簽約合建四樓
    透天厝共十五戶，雙方各分得半數，上訴人分得之房屋原欲自住不以買賣為目的
    ，但因發生財務困境，不得已乃向原建商保生公司負責人朱清耀協議，削價由其
    買回。類此一生僅一次交易並非經常買進賣出之行為，應屬一時交易所得，繳納
    綜合所得稅之營利所得或財產交易所得即已足，稅法上並無硬性規定應辦營業登
    記。財政部八十四年三月二十二日臺財稅第000000000號之函釋，固無
    不妥，惟未依合建分屋規模大小，即一體適用，明顯違反比例原則。又本件僅未
    辦理營業登記，至多處行為罰而已，並無實質上之漏稅。蓋上訴人與保生公司合
    作建屋完工後，上訴人應分得七戶半之房屋價額，保生公司已開立八十八年一、
    二月份統一發票銷售額共新臺幣（下同）一二、七一一、六○○元（內含營業稅
    六○五、三一四元）與上訴人，依照新制營業稅法規，該保生公司收到上訴人價
    款，依法已繳納營業稅，屬上訴人之進項稅額有六○五、三一四元，縱使被上訴
    人查得上訴人賣回保生公司七戶半房屋價額共九、○八七、七三二元（內含營業
    稅四五四、三八七元），亦僅需繳納四五四、三八七元，相較結果，上訴人如辦
    理營業登記，依法申報營業稅，則尚溢繳稅額一五○、九二七元，實質上並未構
    成逃漏稅，反而應由被上訴人退稅。又本件歷經申請復查、訴願及提起行政訴訟
    均遭駁回，其理由無非均依照財政部八十四年三月二十二日臺財稅第八四一六○
    一一二二號函及八十九年十月十九日臺財稅第○八九○四五七二五四號函規定辦
    理。惟查該行政命令規定行為，並不符比例原則。本件既已進行行政訴訟，法官
    依據法律獨立審判，為憲法所賦予之職責，則本於職權範圍內，自得對於法律之
    正確含意，表示其合法適當之見解，此方符合司法院釋字第一三七號解釋意旨。
    另按租稅之課徵，在「租稅法定主義」之下，應以具備課稅構成要件為前提，方
    符合實質課稅原則。查本件上訴人所合建分得七戶半之房屋，保生公司所開立與
    上訴人分屋銷售額發票共一二、七一一、六○○元，其已繳納六○五、三一四元
    ，即為上訴人之進項稅額。而被上訴人核定上訴人將該七戶半房屋賣回保生公司
    ，應開立發票未開立銷售額九、○八七、七三二元，應納稅額四五四、三八七元
    ，依現行加值型營業稅法精神及規定，此階段並未加值，即無應納稅額，反而有
    應退稅額，故未違反實質課稅原則。且如前所述，本件上訴人實質上已取得保生
    公司開立發票，進項稅額六○五、三一四元，而被上訴人所核定之銷項稅額僅四
    五四、三八七元，實際上，上訴人無形中溢繳一五○、九二七元，被上訴人應退
    還才是，而上訴人因未履行申報責任，不致於申請退稅，惟亦無逃漏稅可言，既
    無逃漏稅，則原處分處三倍罰鍰即不存在，爰請判決廢棄原判決。
貳、被上訴人未提出答辯狀。
參、原審斟酌全辯論意旨及調查證據之結果，以：查上訴人於八十七年間提供按一般
    用地稅率計徵地價稅之臺南市○○段七八二—一地號土地（原為七八二地號分割
    為七八二及七八二—一地號；再分割為七八二—一至十五地號）與保生公司簽訂
    「土地合建合約書」，雙方合作興建房屋，於臺南市○○路與中華南路二段間興
    建四樓透天厝共十五棟，上訴人與保生公司各分得七棟半房屋。而上訴人所分得
    之七棟半房屋，其中有二棟半是以上訴人本人之名義為起造人，三棟以其配偶蘇
    淑娥之名義為起造人，餘二棟則以其子蔡承達之名義為起造人，均建築完成並經
    臺南市政府工務局核發使用執照在案。嗣雙方再於八十八年二月十二日訂定「契
    約書」，約定上訴人將所分得之七棟半房屋全部賣予保生公司負責人朱清耀，買
    賣總金額為六四、三○○、○○○元，此有上訴人與保生公司簽訂之「土地合建
    合約書」、契約書及被上訴人提供之房屋稅籍紀錄表附於原處分卷內可資佐證，
    亦有上訴人於八十九年四月二十日在臺南市稅捐稽徵處之談話筆錄可稽，且為兩
    造所不爭執，自堪認定為真實。次按個人提供土地與建設公司合建分屋並出售分
    得之房屋，除自用住宅拆除改建外，核屬營業稅法規定應課徵營業稅之範圍，均
    應辦理營業登記，課徵營業稅及營利事業所得稅，此觀財政部八十四年三月二十
    二日臺財稅第000000000號函釋自明。本件上訴人提供與保生公司合建
    之系爭土地係以一般用地稅率計徵地價稅之土地，並非自用住宅用地，且土地總
    面積為一、三五七．五平方公尺，已超過三公畝，並不符前揭財政部八十四年三
    月二十二日臺財稅字第000000000號函釋說明二可免辦營業登記之例外
    規定，故上訴人日後將分得之房屋予以出售，自應依法辦理營業登記，並繳納營
    業稅。本件上訴人未依規定申請營業登記於先，復於出售合建分得房屋卻未繳納
    營業稅於後，則被上訴人依查得資料，以其出售之總金額為六四、三○○、○○
    ○元，依營業稅法施行細則第二十一條規定，按房屋評定標準價格佔土地公告現
    值及房屋評定標準價格總額之比例，計算房屋之銷售額九、○八七、七三三元及
    應補徵稅額四五四、三八七元，依法並無不合。另依營業稅法第二條第一款規定
    ，營業稅之納稅義務人為銷售貨物或勞務之營業人。又我國現行加值型營業稅係
    就各個銷售階段之加值額分別予以課稅之多階段銷售稅，各階段之營業人皆為營
    業稅之納稅義務人。本案上訴人於分得七棟半房屋時，該階段保生公司為房屋之
    銷售者，依營業稅法第二條第一款規定，保生公司自為營業稅之納稅義務人，該
    公司已於八十八年一月間將銷售該七棟半房屋依其銷售額開立統一發票金額為一
    二、七一一、六○○元（含稅），有八十八年一、二月份ＴＰ00000000
    號等統一發票附於原處分卷可稽。而保生公司依規定將上述銷售系爭七棟半房屋
    之銷項稅額，扣減該公司當期進項稅額後之餘額，作為當期應納或溢付營業稅額
    （營業稅法第十五條規定參照），乃屬保生公司依法應有之作為。至於上訴人嗣
    後再將合建分得之七棟半房屋再售還予保生公司負責人朱清耀，則屬上訴人銷售
    貨物之行為，而為該階段營業稅之納稅義務人，且與保生公司分屬不同之課稅主
    體，上訴人自應依規定辦理營業登記，並將銷售系爭房屋之銷售額開立統一發票
    ，依營業稅法第十五、三十五條規定，向被上訴人申報銷售額應納或溢付營業稅
    額，惟上訴人既未辦理營業登記，又未依規定開立統一發票報繳營業稅，卻主張
    有溢繳稅額，純係對法令有所誤解，其主張要無可採。又上訴人出售系爭房屋，
    就其營業所得，本應課徵營利事業所得稅，方屬正辦。上訴人將其出售系爭房屋
    之所得，於當年度申報所得稅時誤將其申報為個人「財產交易所得」，則屬應否
    退稅之問題，與本件應課徵營業稅乃分屬不同之兩件事情，併此說明。綜上所述
    ，被上訴人以上訴人未依規定申請營業登記，擅自營業，並將其與保生公司合建
    分得之房屋售還保生公司負責人朱清耀，乃依營業稅法第五十一條第一款規定，
    除補徵營業稅額四五四、三八七元外、並按所漏稅額處三倍罰鍰計一、三六三、
    一○○元（計至百元止），認事用法，尚無違誤，乃判決駁回上訴人在原審之訴
    。
肆、本院查：（一）、按「在中華民國境內銷售貨物或勞務及進口貨物，均應依本法
    規定課徵營業稅」「營業稅之納稅義務人如左：一、銷售貨物或勞務之營業人。
    」「營業人之總機構及其他固定營業場所，應於開始營業前，分別向主管稽徵機
    關申請營業登記。．．．」「營業人有左列情形之一者，主管稽徵機關得依照查
    得之資料，核定其銷售額及應納稅額並補徵之．．．三、未辦妥營業登記，即行
    開始營業，．．．而未依規定申報銷售額者。」「納稅義務人，有左列情形之一
    者，除追繳稅款外，按所漏稅額處一倍至十倍罰鍰，並得停止其營業．．．一、
    未依規定申請營業登記而營業者。」行為時營業稅法第一條、第二條第一款、第
    二十八條、第四十三條第一項第三款、第五十一條第一款所明定。本件上訴人未
    依規定申請營業登記，擅自營業，於民國八十七年間與保生公司訂約合建房屋，
    並將其分得之七棟半房屋於八十八年二月間再售還予保生公司負責人朱清耀，經
    被上訴人查獲，審理違章成立，乃依查得之資料核定其漏報之房屋銷售額為九、
    ○八七、七三三元，稅額四五四、三八七元。而上訴人因未於被上訴人裁罰處分
    核定前補辦營業登記，並補繳稅款，被上訴人乃按行為時營業稅法第五十一條第
    一款規定，除補徵營業稅額四五四、三八七元外、並按所漏稅額處三倍罰鍰計一
    、三六三、一○○元。上訴人不服，申請復查，未獲變更，乃循序提起本件行政
    訴訟。原判決關於上訴人未依規定申請營業登記而營業之違規漏稅事實，以及上
    訴人在原審之主張如何不足採等事項均已詳為論斷。認本件原處分所為核定補徵
    營業稅及罰鍰處分，認事用法，均無違誤，維持原處分及訴願決定，而駁回上訴
    人在原審之訴，其所適用之法規與該案應適用之現行法規並無違背，與解釋判例
    ，亦無牴觸，並無所謂原判決有違背法令之情形；又證據之取捨與當事人所希冀
    者不同，致其事實之認定亦異於該當事人之主張者，不得謂為原判決有違背法令
    之情形。（二）、上訴人對於業經原判決詳予論述不採之事由再予爭執，核屬法
    律上見解之歧異，要難謂為原判決有違背法令之情形。本件上訴論旨，仍執前詞
    ，指摘原判決違誤，求予廢棄，難認有理由，應予駁回。
據上論結，本件上訴為無理由，爰依行政訴訟法第二百五十五條第一項、第九十八條
第三項前段，判決如主文。
中　　華　　民　　國　　九十三　　　年　　　九　　　　月　　　二十三　　日
                    最 高 行 政 法 院  第 二 庭
                                審 判 長 法  官　　　葉　振　權
                                         法  官      鍾　耀　光
                                         法  官　　　姜  仁  脩
                                         法  官　　　劉　鑫　楨
                                         法  官　　　吳　明　鴻
右  正  本  證  明  與  原  本  無  異
　　　　　　　　　　　　　　　　　　　　 法院書記官　陳　盛　信
中　　華　　民　　國　　九十三　　　年　　　九　　　　月　　二十三　　　日
